【裁判字號】    99,交聲,467
【裁判日期】    990510
【裁判案由】    聲明異議
【裁判全文】
臺灣彰化地方法院交通事件裁定         99年度交聲字第467號
移送機關    交通部公路總局臺中區監理所彰化監理站
異議人即
受處分人    甲○○
上列異議人即受處分人因違反道路交通管理處罰條例案件，對於
交通部公路總局臺中區監理所彰化監理站99年4 月30日彰監四字
第裁64-I00000000號處分不服，聲明異議，本院裁定如下：
    主  文
原處分撤銷。
甲○○重型機器腳踏車駕駛人，無駕駛執照駕駛重型機器腳踏車
，經測定酒精濃度超過規定標準，處罰鍰新臺幣壹萬伍仟元，不
得考領重型機器腳踏車駕駛執照壹年，並接受道路交通安全講習
。
    理  由
一、按汽車駕駛人飲用酒類或其他類似物後其吐氣所含酒精濃度
    超過每公升0.25毫克或血液中酒精濃度超過百分之0.05以上
    者，不得駕駛；又汽車駕駛人，駕駛汽車經測試檢定，酒精
    濃度超過規定標準者，處新臺幣（下同）1 萬5 千元以上6
    萬元以下罰鍰，並當場移置保管該汽車及吊扣其駕駛執照1
    年，道路交通安全規則第114 條第2 款、道路交通管理處罰
    條例第35條第1 項第1 款分別有明文規定。次按汽車駕駛人
    ，有第35條第1 項規定之情形者，應接受道路交通安全講習
    。又汽車駕駛人違反本條例規定，應受吊扣駕駛執照處分，
    於汽車駕駛人係無駕駛執照駕車者，在所規定最長吊扣期間
    內，不得考領駕駛執照，道路交通管理處罰條例第24條第1
    項第2 款、第67條第6 項亦分別有明文規定。
二、本件原處分機關處分意旨略以：異議人即受處分人於民國99
    年4 月16日下午10時46分，駕駛車牌號碼LQR-975 號普通重
    型機器腳踏車（下稱普通重型機車）行經彰化縣和美鎮○○
    路與和頭路路口，因普通重型機車駕駛人酒精濃度超過規定
    標準之違規行為，爰依道路交通安全規則第114 條第2 款、
    道路交通管理處罰條例第35條第1 項第1 款、第24條第1 項
    第2 款規定，處罰鍰15,000元，吊扣駕駛執照12個月，並施
    以道安講習。
三、聲明異議意旨略以：其無機車駕駛執照，而違規時所駕駛為
    機車，卻須吊扣汽車駕駛執照，導致其無法上班工作，對其
    家庭生活造成很大影響，懇請不要吊扣其汽車駕駛執照，改
    裁定禁考機車駕駛執照1 年等語。
四、經查：
  (一)本件異議人於99年4 月16日下午10時46分，駕駛車牌號碼LQ
    R-975 號普通重型機車行經彰化縣和美鎮○○路與和頭路路
    口，因駕駛人酒精濃度超過規定標準之違規行為，經彰化縣
    警察局交通警察隊和美分隊員警掣單舉發並移送原處分機關
    裁決之事實，此有彰化縣警察局舉發違反道路交通管理事件
    通知單、原處分機關違反道路交通管理事件裁決書各1 紙在
    卷可稽，且為異議人所不爭執，是異議人於上開時、地，確
    有酒後駕駛普通重型機車之違規行為，應堪認定。
  (二)按汽車駕駛執照分為13類：小型車普通駕駛執照、大貨車普
    通駕駛執照、大客車普通駕駛執照、聯結車普通駕駛執照、
    小型車職業駕駛執照、大貨車職業駕駛執照、大客車職業駕
    駛執照、聯結車職業駕駛執照、國際駕駛執照、輕型機器腳
    踏車駕駛執照、重型機器腳踏車駕駛執照、普通重型機器腳
    踏車駕駛執照、大型重型機器腳踏車駕駛執照；又汽車駕駛
    人取得高一級車類之駕駛資格者，應換發駕駛執照，並准其
    駕駛較低級車類之車輛，而已領有小型車普通駕駛執照者，
    得駕駛小型車、輕型機器腳踏車，道路交通安全規則第53條
    、第61條第1 項第3 款分別定有明文。由此可知，駕駛重型
    或普通重型機車亦須有獨立之駕駛執照，縱汽車駕駛人考領
    有聯結車、大客車、大貨車、小型車之駕駛執照，依上開道
    路交通安全規則之規定，仍不得駕駛重型機車；反之，僅取
    得重型機車駕駛執照之駕駛人，亦不能駕駛聯結車、大客車
    、大貨車、小型車等各級汽車。因此，重型機車駕駛執照與
    普通小型車駕駛執照，係不同之駕駛資格執照，彼此間無法
    通用，如踰越駕駛執照許可之駕駛範圍而駕車，即屬「無駕
    駛執照」駕車。行政機關既不准人民持普通小型車駕駛執照
    騎駛重型機車，在處罰上，除法律另有明文規定，否則自亦
    應分別處理，不得因駕駛重型機車之違規而吊扣或吊銷人民
    之普通小型車駕駛執照。
  (三)次按道路交通管理處罰條例第68條於94年12月14日修正（95
    年3 月1 日施行）前固規定：「汽車駕駛人，因違反本條例
    及道路交通安全規則之規定，受吊扣或吊銷駕駛執照處分時
    ，吊扣或吊銷其持有各級車類之駕駛執照。」，然修正後之
    條文係規定：「汽車駕駛人，因違反本條例及道路交通安全
    規則之規定，受吊銷駕駛執照處分時，吊銷其持有各級車類
    之駕駛執照。」，查其修正之立法理由略以：「原條文將違
    法或違規駕駛人所持有各級車類之駕駛執照一併吊扣或吊銷
    ，失之過酷，影響人民工作及生活甚鉅，爰修正之」等語；
    另該次修正之立法委員提案理由亦謂：「汽車駕駛人因違反
    道路交通管理處罰條例及道路交通安全規則之規定，受吊扣
    或吊銷駕駛執照處分時，吊扣或吊銷其持有各級車類之駕駛
    執照，有違比例原則似有未當，有必要修正區分汽、機車駕
    駛人及吊扣、吊銷違規當時所駕駛車輛之駕駛執照」等語（
    參見立法院公報第94卷第70期第135 至141 頁）。可知依該
    次修正後道路交通管理處罰條例第68條之規定，受吊扣駕駛
    執照處分，不再吊扣其持有各級車類之駕駛執照，僅於受吊
    銷駕駛執照處分時，始吊銷其持有各級車類之駕駛執照，而
    限縮修正前條文之適用範圍。至該條於異議人違規後之99年
    5 月20日雖再次修正（99年5 月5 日公布施行），然上開98
    年12月14日修正之原條文並未修正，僅改列為該條第1 項；
    且本次立法委員提案修正之理由，係因公路監理機關於94年
    12月14日法律修正後，竟無視法律修正及司法機關之指摘，
    仍對汽車駕駛人吊扣非駕駛人違規時所駕駛車類之他種車類
    駕駛執照，認有不當而提案再次修正；嗣經交通部與立法委
    員協商，雖以於該條第2 項規定「領有汽車駕駛執照之汽車
    駕駛人，除駕駛聯結車、大客車、大貨車外之非其駕駛執照
    種類之車輛，違反本條例及道路交通安全規則之規定，應受
    吊扣駕駛執照情形時，無因而肇事致人受傷或重傷者，記違
    規點數5 點。但一年內違規點數共達6 點以上或再次應受吊
    扣駕駛執照情形者，併依原違反本條例應受吊扣駕駛執照處
    分規定，吊扣其駕駛執照」通過修法，然核閱該次修正之立
    法理由為「一、委員提案修正條文將產生如駕駛人以其領有
    之聯結車、大客車或大貨車駕駛執照駕駛小型車，違規酒後
    駕車、肇事逃逸時，卻無法吊扣其所領有之駕駛執照，以限
    制其繼續駕車行駛道路之情形，無法達到有效處罰及維護道
    路交通安全之立法目的。二、鑑於本條例前已修正刪除受吊
    扣駕駛執照處分，吊扣各級駕駛執照之規定，為利明確汽車
    駕駛人駕駛非其駕駛執照種類之車輛，違反應受吊扣駕駛執
    照之處分處理，並在兼顧本條例立法意旨下，增訂第二項得
    緩即予吊扣而採記違規點數及駕駛人仍無改正仍再犯違規之
    應併原吊扣處罰之規定」，再參酌交通部與立法委員協商時
    提出之意見第7 點「本部建議維持現行條文。但『考量現行
    駕駛人如分別領有汽車及機車駕駛執照者，其若駕駛機車違
    規應受吊扣駕照處分，係吊扣其機車駕駛執照』；因此，在
    現行汽車駕駛執照准許駕駛輕型機車之情形下，對於領有汽
    車駕駛執照但未領有機車駕駛執照，因駕駛機車違規而須受
    吊扣駕駛執照者，為期兼顧其原駕駛汽車之權益，可採於其
    汽車駕駛執照之持照條件註記不得駕駛輕型機車之限制，俾
    兼顧維護道路交通秩序及確保道路交通安全之必要與參採委
    員提案之意旨。」（參見立法院公報第99卷第26期第384 至
    390 頁）。可知，縱使係採與立法委員上開修正提案不同見
    解之交通部亦認同：因我國目前採汽車與機車駕駛執照分別
    核發、管理之制度，故如駕駛人係駕駛機車違規致須吊扣駕
    駛執照，應僅吊扣機車駕駛執照，不得吊扣汽車駕駛執照，
    以兼顧駕駛人原得駕駛汽車之權益之意見。易言之，倘駕駛
    人僅持有汽車駕駛執照而未持有重型機車駕駛執照，卻因駕
    駛重型機車違規致須吊扣駕駛執照時，亦不得逕吊扣駕駛人
    所考領之汽車駕駛執照。從而，道路交通管理處罰條例第68
    條於99年5 月20日之修正，就駕駛人持有小型車普通駕駛執
    照駕駛重型機車違規致須吊扣駕駛執照時，仍不得吊扣小型
    車普通駕駛執照乙節，並無改變。
  (四)再按道路交通安全規則第114 條第2 款、道路交通管理處罰
    條例第35條第1 項第1 款固有「汽車駕駛人飲用酒類或其他
    類似物後其吐氣所含酒精濃度超過每公升0.25毫克或血液中
    酒精濃度超過百分之0.05以上者，不得駕駛；又汽車駕駛人
    ，駕駛汽車經測試檢定，酒精濃度超過規定標準者，處新臺
    幣1 萬5 千元以上6 萬元以下罰鍰，並當場移置保管該汽車
    及『吊扣其駕駛執照1 年』」之規定，惟同條例第67條第6
    款復定有「汽車駕駛人違反本條例規定，應受吊扣駕駛執照
    處分，於汽車駕駛人係無駕駛執照駕車者，在所規定最長吊
    扣期間內，不得考領駕駛執照」之明文。則併參酌上揭說明
    可知，道路交通管理處罰條例第35條第1 項第1 款就汽車駕
    駛人飲用酒類後其吐氣所含酒精濃度超過標準之違規，固定
    有吊扣駕駛執照之處罰規定，但倘駕駛人僅持有小型車普通
    駕駛執照而無重型機車駕駛執照，尚不得逕行吊扣其小型車
    普通駕駛執照；且因其無重型機車駕駛執照而駕駛重型機車
    之行為，係屬無駕駛執照駕車，故此時僅能改依同條例第67
    條第6 項規定，處以禁考重型機車駕駛執照之處罰。
  (五)查異議人為本件違規行為時，係駕駛普通重型機車，並非駕
    駛自用小客車一節，有原處分機關對違反道路交通管理事件
    不服裁決聲明異議案件移送書、上開舉發違反道路交通管理
    事件通知單各1 件在卷可稽。又異議人未曾考領普通重型機
    車之駕駛執照，亦有原處分機關查詢附卷之汽車、機車駕照
    基本資料在卷可憑；且其雖持有小型車普通駕駛執照，然其
    所考領之小型車普通駕駛執照，依法亦無駕駛普通重型機車
    之權限，是原處分機關認定應依道路交通管理處罰條例第35
    條第1 項第1 款裁處異議人吊扣駕駛執照12個月【按：異議
    人僅有普通小型車駕駛執照可吊扣】之裁罰，與道路交通管
    理處罰條例第68條規定不合，自不得吊扣其現尚有效之小型
    車普通駕駛執照。易言之，異議人依法所受之處分既應為限
    制其駕駛普通重型機車之權利，亦即應吊扣其普通重型機車
    之駕駛執照為是，然受處分人未曾原考取普通重型機車駕照
    而屬無照駕駛，已如前述，本件自無從逕為吊扣其普通重型
    機車駕照，僅得依道路交通管理處罰條例第67條第6 項之規
    定，處以不得考領重型機車駕駛執照1 年之處分，原處分機
    關未審酌及此，逕為裁罰，即難認為允當。至異議人就原處
    分裁處罰鍰15,000元及施以道安講習部分，雖未聲明異議，
    然因酒後駕車僅有一交通違規行為，且有關其處罰效果之罰
    鍰、吊扣駕駛執照與施以道路交通安全講習等與該交通違規
    行為是否存在，均無從分離，本院自應就原處分全部加以審
    理（臺灣高等法院暨所屬法院98年法律座談會決議第23號意
    旨參照）。從而，本件經異議之部分既有理由，原處分即應
    予以撤銷，但因異議人仍涉有舉發之違規情事，業如前述，
    是並諭知如主文第2 項所示之處罰。
五、另異議人於未考領普通重型機車駕照之情況下，仍於上開時
    、地駕駛普通重型機車，核屬無照駕駛已如上述，則此部分
    既未經主管機關即原處分機關處理，自應由主管機關就該部
    分之違規行為，依道路交通管理處罰條例第21條第1 項第1
    款及違反道路交通管理事件統一裁罰基準表規定，另為適法
    之裁罰，併此敘明。
據上論斷，應依道路交通管理處罰條例第87條第2 項，道路交通
案件處理辦法第20條前段，裁定如主文。
中    華    民    國    99    年    5     月    10    日
                  交通法庭    法  官  吳永梁
以上正本證明與原本無異。
如不服本裁定，應於裁定送達後五日內向本院提出抗告狀(須附
抗告狀繕本 )。
中    華    民    國    99    年    5     月    10    日
                              書記官  許原嘉

司法院資訊處製作；財團法人民間司法改革基金會備份。
